臺灣新北地方法院民事裁定
110年度消債抗字第42號
抗  告  人  
即  債權人  良京實業股份有限公司

法定代理人  平川秀一郎


相  對  人  
即  債務人  鍾林秝鳳  

代  理  人  趙佑全律師
上列抗告人因消費者債務清理條例聲請免責事件，對於中華民國
110 年10月22日本院110 年度消債職聲免字第35號裁定提起抗告
，本院裁定如下：
    主  文
抗告駁回。
抗告程序費用由抗告人負擔。
    理  由
一、本件抗告意旨略以：勞工保險之老年給付僅係勞工保險條例
    規定之不得強制執行之財產上權利，一旦債務人領取到手為
    現金財產後，仍應作為清償能力之考量。是以，本院裁定自
    民國108 年9 月12日開始清算之後，債務人領取之勞工保險
    之老年給付為新臺幣（下同）1,522,980 元，實已超過其聲
    請清算前2 年間之必要生活費用支出414,288 元，並於進入
    清算程序後，尚有餘額1,108,692 元（計算式：1,522,980
    －414,288 ），而全體債權人於本件清算程序中，僅共受分
    配138,434 元，此已構成消費者債務清理條例（下稱消債條
    例）第133 條之不免責事由，應不予免責；此外，債務人於
    清算程序中，未向法院陳報有此鉅額現金財產，致全體債權
    人於清算程序中未能知悉，而主張應列入清算財產分配，更
    已構成消債條例第134 條第2 、8 款之不免責事由，更應不
    免責。從而，原裁定認事用法顯有違誤，自應予廢棄，爰聲
    明：原裁定廢棄，債務人應不免責等語。
二、按法院為終止或終結清算程序之裁定確定後，除別有規定外
    ，應以裁定免除債務人之債務，消債條例第132 條定有明文
    。參其立法目的，乃在使經濟上陷於困境之消費者，於藉債
    務清理程序調整與債權人之權利義務關係後，得謀求其經濟
    生活之重建，並促進整體社會經濟健全發展之步調，從而基
    於前開最終保障債務人生存權之精神，於終止或終結清算程
    序之裁定確定後，除例外合乎消債條例第133 條、134 條等
    應不予免責之情節外，即應以裁定免除其債務。
三、經查：
  ㈠抗告人以債務人於清算程序後，領得之勞工保險老年給付已
    超過聲請清算前2 年間之必要生活費用支出，且所餘總額高
    於本次普通債權人之分配總額，已構成消債條例第133 條不
    免責事由；且因債務人未向法院陳報領有上開老年給付，致
    該款項未能列入清算財產為分配，更已構成同條例第134 條
    第2 、8 款之不免責事由，爰提起本件抗告。
  ㈡債務人有無消債條例第133條所定應不免責之事由：
  ⒈按法院裁定開始清算程序後，債務人有薪資、執行業務所得
    或其他固定收入，扣除自己及依法應受其扶養者所必要生活
    費用之數額後仍有餘額，而普通債權人之分配總額低於債務
    人聲請清算前2 年間，可處分所得扣除自己及依法應受其扶
    養者所必要生活費用之數額者，法院應為不免責之裁定。但
    債務人證明經普通債權人全體同意者，不在此限。消債條例
    第133 條定有明文。是以，於債務清算程序終結之後，若債
    務人有固定收入，而以該收入扣除債務人本身及依法應受其
    扶養者之生活必要費用後仍有餘額，且在清算前2 年間，債
    務人可處分所得扣除本身及應受其扶養人生活必要費用後總
    額，高於本次普通債權人之分配總額者，例外有不予免責之
    適用，應予不免責裁定。
  ⒉查債務人自108 年9 月12日裁定開始清算程序迄今並無工作
    收入，每月依109 年度新北市每人每月最低生活標準1.2 倍
    計算之生活花費，均仰賴子女資助等情，業據其提出綜合所
    得稅各類所得資料清單、戶籍謄本等件為證，並於110 年9
    月6 日調查程序，就沒有工作卻仍繼續投保之原因，已盡相
    當之說明，堪信為真正。準此，原裁定以清算程序後，查無
    債務人有薪資、執行業務所得或其他固定收入，扣除自己及
    依法應受其扶養者所必要生活費用之數額後仍有餘額之情形
    ，認無消債條例第133 條所定不免責事由，並無不合；抗告
    人雖以債務人曾於109 年11月23日請領勞工保險之老年給付
    ，認為應將領得之老年給付列為收入，以之扣除債務人本身
    及依法應受其扶養者之生活必要費用後仍有餘額，且所餘總
    額高於本次普通債權人之分配總額，而有消債條例第133 條
    之不免責事由云云，然勞工保險之老年給付性質上為一社會
    保險給付，立法之目的在照顧退休者之晚年生活，核非屬消
    債條例第133 條所定債務人之薪資、執行業務所得或其他固
    定收入，自不應將兩者相提並論而納入償債之標的。
  ⒊從而，抗告人以債務人於清算程序後，曾領有勞工保險之老
    年給付，以該老年給付扣除債務人本身及依法應受其扶養者
    之生活必要費用後仍有餘額，且所餘總額高於本次普通債權
    人之分配總額，而認有消債條例第133 條之不免責事由，要
    非可採。
  ㈢債務人有無消債條例第134 條第2 款所定應不免責之事由：
  ⒈按下列財產為清算財團：一、法院裁定開始清算程序時，屬
    於債務人之一切財產及將來行使之財產請求權。二、法院裁
    定開始清算程序後，程序終止或終結前，債務人因繼承或無
    償取得之財產。專屬於債務人本身之權利及禁止扣押之財產
    ，不屬於清算財團，消債條例第98條定有明文。次按被保險
    人、受益人或支出殯葬費之人領取各種保險給付之權利，不
    得讓與、抵銷、扣押或供擔保，勞工保險條例第29條第1 項
    亦有明定。依上開規定可知，債務人所受領之勞工保險相關
    給付或勞工保險金給付請求權，均不屬於清算財團之範疇至
    明。
  ⒉查債務人曾於109 年11月23日申請勞工保險一次請領老年給
    付，並由勞動部勞工保險局於同年12月4 日將1,522,980 元
    匯入其郵局帳戶內等情，有勞動部勞工保險局函文在卷可稽
    ，抗告人以債務人未向法院陳報領有上開老年給付，致該款
    項未能列入清算財產為分配，主張已構成消債條例第134 條
    第2 款不免責事由等語，然依前開規定及說明，債務人之勞
    工保險金給付請求權或日後所受領之勞工保險相關給付，既
    非屬清算財團之財產，即與消債條例第134 條第2 款所定「
    故意隱匿、毀損應屬清算財團之財產」之要件有違，是抗告
    人主張債務人未向法院陳報領有上開老年給付，係有隱匿清
    算財團之財產云云，即非可採。
  ㈣債務人有無消債條例第134 條第8 款所定應不免責之事由：
  ⒈按故意於財產及收入狀況說明書為不實之記載，或有其他故
    意違反本條例所定義務之行為，致債權人受有損害，或重大
    延滯程序，法院應為不免責之裁定，消債條例第134 條第8
    款定有明文。參其立法理由，債務人違反第8 款所列法定真
    實陳述、提出、答覆、說明、移交、生活儉樸、住居限制及
    協力調查等義務，必須造成債權人受有損害，或對於程序順
    利進行發生重大影響，法院始應為不免責之裁定。
  ⒉抗告人雖以債務人未向法院陳報領有勞工保險之老年給付，
    亦構成消債條例第134 條第8 款不免責事由云云，然查，本
    件債務人於聲請清算程序時，已出具財產及收入狀況說明書
    、民事陳報狀等，釋明其家庭收支狀況，並檢附勞工保險被
    保險人投保資料表說明投保之情形，嗣於本院110 年9 月6
    日調查期日，亦未否認於辦理退保之事實，債務人於清算程
    序開始後依法申領老年給付，亦難認債務人有故意於財產及
    收入狀況說明書為不實之記載，或有其他故意違反本條例所
    定義務之行為，致債權人受有損害，或重大延滯程序之情節
    ，抗告人前開主張，自無理由。
四、綜上，原審依消債條例第132 條規定裁定相對人應予免責，
    洵無違誤，抗告意旨指摘原裁定不當，求為廢棄，為無理由
    ，應予駁回。
五、據上論結，本件抗告為無理由，爰依消債條例第11條第2 項
    、第15條、民事訴訟法第495 條之1 第1 項、第449 條第1
    項、第95條、第78條，裁定如主文。
中　　華　　民　　國　  110　 年　　12　  月　　16　 日
                  民事第六庭  審判長法  官  許瑞東

                                    法  官  許品逸

                                    法  官  宋家瑋
以上正本證明與原本無異。
本裁定除以適用法規顯有錯誤為理由外，不得再抗告。如提起再
抗告，應於收受後10日內委任律師為代理人向本院提出再抗告狀
，並繳納再抗告費新臺幣1,000 元。
中　　華　　民　　國　　110 　年　　12　　月　　16　　日
                                    書記官　洪愷翎